【裁判字號】    98,上易,1824
【裁判日期】    981208
【裁判案由】    妨害自由
【裁判全文】
臺灣高等法院刑事判決                98年度上易字第1824號
上  訴  人  臺灣臺北地方法院檢察署檢察官
被      告  戊○○
被      告  庚○○
上列上訴人因被告妨害自由案件，不服臺灣臺北地方法院98年度
易字第174號，中華民國98年6月24日第一審判決（起訴案號：臺
灣臺北地方法院檢察署97年度偵字第14639號），提起上訴，本
院判決如下：
    主  文
原判決關於庚○○部分撤銷。
庚○○以強暴妨害人行使權利，處拘役參拾日，如易科罰金，以
新臺幣壹仟元折算壹日。
其餘上訴駁回。
    事  實
一、庚○○明知位於臺北市中山區○○○路66巷17號1樓之倉庫
    （下稱本案倉庫），為己○○之子乙○○、丙○○及庚○○
    及其子李明星等人所共有，為公共空間，供該棟樓層住戶放
    置物品。庚○○竟基於妨害他人行使權利之犯意，於96年11
    月7日僱用工人將上開倉庫之木門換為鐵門，阻止他人放置
    物品，為己○○及丁○○○發覺後，丁○○○上前阻止，並
    表示倉庫內有物品堆置，要將倉庫內之物品取出，庚○○乃
    以強暴之方式徒手將告訴人丁○○○推倒在地，並於鐵門裝
    置完成後鎖上鑰匙，妨礙丁○○○、己○○等人入內拿取東
    西之權利。
二、案經丁○○○、己○○訴由臺灣臺北地方法院檢察署檢察官
    偵查起訴。
    理  由
一、訊據被告庚○○否認有前揭事實之犯行，辯稱我沒有犯罪，
    那個地方本來就屬於我的，我沒有推丁○○○云云，然查告
    訴人丁○○○於檢察官偵查時稱庚○○請人將木門換成鐵門
    ，我聽到聲音從樓上下來，我叫工人不要弄，裡面有我的東
    西，庚○○用手推我，我就跌倒，一樓倉庫部分都是大家在
    使用，我先生有放東西等（97年度他字第4188號卷第9頁）
    ，於原審證稱那個倉庫是公用的，我先生從50幾年就把花園
    用的東西就放在倉庫裡，96年11月7日庚○○請人將木門換
    成鐵門，當天早上10點多11點左右，我人在3樓，聽到有人
    在樓下敲打的聲音，我就到1樓去看，看到師傅正在釘門框
    ，我跟師傅說裡面有我們的東西，你們釘起來，我們拿不方
    便，結果庚○○從二樓下來，推了我一下，我就跌到，庚○○就叫師傅繼續釘門，庚○○下樓後，他一邊動手把我撥開
    ，一邊說那間是他們的，叫師傅繼續做（原審卷第87頁、第
    88頁），於本院亦稱庚○○有推我，因為我腳開刀，我就站
    不穩跌倒。告訴人己○○於檢察官偵查時稱我們有阻止，但
    被告硬是要做，庚○○還推倒我大嫂（指丁○○○），他們
    很兇，我們不敢靠近，當天他們裝了一、二個小時，我看到
    他們推我大嫂，我不敢待在那邊就走了，被告有推丁○○○
    （97年度他字第4188號卷第9頁、第10頁），於本院亦稱一
    開始做的時候就有聲音，我聽到聲音就從四樓下來，我在一
    、二樓剛好看到庚○○用手推開丁○○○，丁○○○就跌坐
    在地上等。被告庚○○於原審亦承認鐵門係其僱工去換的，
    於本院亦稱丁○○○會跌倒是因為我們靠的很近沒有伸手空
    間，擠來擠去過程中，因為我緊靠牆壁才沒有跌倒等，證人
    郭德讓於原審亦證稱因為他們一邊要我施工（指被告庚○○
    ），一邊不讓我施工（指丁○○○），庚○○帶我去施工地
    點之後，就一直跟我在施工地點那邊，我到了就開始施工，
    丁○○○是在我開始安裝門框時就下樓，很大聲喊說不要讓
    我施工，我就跟丁○○○說有什麼事情，就跟庚○○講，當
    時庚○○就在現場，我聽到他們講話內容好像在吵架，那時
    我沒有注意他們講什麼，因為我在施工，丁○○○說他有東
    西放在裡面，叫我不要作，如果門鎖起來，他就沒有辦法拿
    ，我做好之後，我把鐵門關起來，沒有上鎖，鑰匙拿給庚○○，那個鎖是要用鑰匙才能打開，關起來之後沒有鑰匙不能
    開，因為是四段鎖（原審卷第89頁、第90頁），證人即郭德
    讓之配偶甲○○於本院稱我是有聽到他們丁○○○不讓對方
    作，我們要做的時候他不讓我們做，我當時幫我先生拿工具
    的，我們去的時候才發現這樣。庚○○堅持要我們做，說那
    個地方是屬於他的，我們在樓梯間施工很吵雜，聽到兩個女
    人的聲音，不是很清楚他們說什麼，只大概壹個人不讓他作
    壹個要做這樣，我當時只想趕快做完離開，他們就在樓梯間
    爭吵等，顯然告訴人與被告庚○○為了是否可以施作將木門
    改為鐵門而有所爭執，告訴人之指訴尚非與事實不合，告訴
    人之指訴尚非不可採信，被告庚○○確有強勢施作而當時有
    推擠之強暴行為，告訴人己○○稱我聽到聲音就從四樓下來
    ，我在一、二樓剛好看到庚○○用手推開丁○○○，丁○○○就跌坐在地上等，其聽到聲音始下樓，尚合一般之情，其
    並非一開始即在現場，其他人如未看到其在場，亦非不合常
    情，是其指稱，尚可採信，又證人郭德讓及郭德讓之妻甲○○分別稱因為當時背對著他們在施工，沒有看到丁○○○跌
    倒，也沒有聽到丁○○○有在喊說她跌倒之類的話等，因證
    人郭德讓、甲○○係被告庚○○所僱用，依經驗渠等當不願
    生事而為之迴護之詞，是其所為之沒有聽到、沒有看到丁○○○跌倒之證詞尚難為被告有利之認定。再證人乙○○於本
    院證稱民生西路66巷17號我記憶中大概82年左右就做這樣的
    格局，我和我哥哥都有持分，除了我們持分之外都是我祖母
    的，平常倉庫部分是公共使用，前面房子是租給別人，倉庫
    供公共使用，我們親屬放一些雜物、腳踏車之類等，證人丙○○於本院證稱民生西路66巷17號1樓是有一個倉庫，這個
    倉庫平常放一些雜物、腳踏車，倉庫大家都在用，我有放腳
    踏車在裡面等，又中山區○○段○○段344地號土地係丁○○○有應有部分4分之1，陳玉春有應有部分4分之1，李明道
    有應有部分4分之1，李明星有應有部分160分之9，庚○○有
    應有部分160分之31，有土地登記謄本在卷可稽，而前揭之
    建物，乙○○、丙○○各有應有部分6分之1，李明星有應有
    部分20分之3，庚○○有應有部分60分之31，亦有建物登記
    謄本在卷可憑，被告庚○○亦承認有共有關係，而依民法第
    818條之規定，各共有人，除契約另有約定外，按其應有部
    分，對於共有物之全部，有使用收益之權。足見前揭倉庫顯
    然平常係供公共使用，在共有人未以契約重從約定或依法律
    改變前，白應尊重向來之秩序而不得主觀以片面之意思而強
    勢以強暴或脅迫而改變，被告庚○○不顧告訴人之阻止強勢
    以暴力之行為而強加改變現狀，自屬以強暴之行為妨害人行
    使權利，復有照片及平面圖在卷可證，被告前揭之所辯，無
    非係卸責之詞，不足採信，本件事證明確，被告之犯行堪以
    認定。被告庚○○請求勘驗現場，因本件事證已明，且已時
    過二年，核無必要。
二、核被告庚○○所為，係犯刑法第304條第1項以強暴妨害人行
    使權利罪，被告庚○○一行為觸犯數罪名，為想像競合犯，
    應從一重處斷。又按被告以外之人於審判外之陳述，雖不符
    前4條之規定，而經當事人於審判程序同意作為證據，法院
    審酌該言詞陳述或書面陳述作成時之情況，認為適當者，亦
    得為證據，當事人、代理人或辯護人於法院調查證據時，知
    有第159條第1項不得為證據之情形，而未於言詞辯論終結前
    聲明異議者，視為有前項之同意。刑事訴訟法第159條之5定
    有明文。查本案判決所引用之前揭證人於偵訊之證述之筆錄
    ，被告及公訴檢察官就上開審判外陳述之證據能力，於言詞
    辯論終結前均未聲明異議，審酌上開證據資料製作時之情況
    ，查無違法不當及證明力明顯過低之瑕疵，認以之作為證據
    應屬適當，故揆諸前開法律規定與說明，是就上開證據之證
    據能力部分，依刑事訴訟法第159條之5之規定，有證據能力
    。
三、公訴意旨另略以被告戊○○及庚○○為夫妻，均明知位於臺
    北市中山區○○○路66巷17號1樓之倉庫（下稱本案倉庫）
    ，為告訴人己○○之子乙○○、丙○○及被告2人之子李明
    星所共有，為公共空間，供該棟樓層住戶放置物品。被告戊○○與庚○○共同基於妨害他人行使權利之犯意聯絡，於96
    年11月7日僱用工人將上開倉庫之木門換為鐵門，阻止他人
    放置物品，為告訴人己○○及丁○○○發覺後，告訴人丁○○○上前阻止，並表示倉庫內有物品堆置，要將倉庫內之物
    品取出，被告戊○○與庚○○遂推由被告庚○○以強暴之方
    式徒手將告訴人丁○○○推倒在地，並於鐵門裝置完成後鎖
    上鑰匙，妨礙其他住戶入內拿取東西之權利，因認被告戊○○涉犯刑法第304條強制罪嫌等。公訴人認為被告戊○○涉
    犯強制罪，無非以被告戊○○之供述、告訴人2人之指訴，
    現場照片數張等為其論據。按犯罪事實應依證據認定之，無
    證據不得認定其犯罪事實；又不能證明被告犯罪者，即應諭
    知無罪之判決，刑事訴訟法第154條第2項、第301條第1項分
    別定有明文。再按事實之認定，應憑證據，如未能發現相當
    證據，或證據不足以證明，自不能以推測或擬制之方法，為
    裁判基礎；苟積極證據不足為不利於被告事實之認定時，即
    應為有利於被告之認定；又認定犯罪事實所憑之證據，雖不
    以直接證據為限，間接證據亦包括在內，然而無論直接證據
    或間接證據，其為訴訟上之證明，須於通常一般之人均不致
    有所懷疑，而得確信其為真實之程度者，始得據為有罪之認
    定，倘其證明尚未達到此一程度，而有合理之懷疑存在而無
    從使事實審法院得有罪之確信時，即應由法院為諭知被告無
    罪之判決，最高法院40年臺上字第86號、30年上字第816號
    、76年度臺上字第4986號判例意旨足資參照。次按檢察官就
    被告犯罪事實，應負舉證責任，並指出證明之方法，刑事訴
    訟法第161條第1項定有明文。因此，檢察官對於起訴之犯罪
    事實，應負提出證據及說服之實質舉證責任。倘其所提出之
    證據，不足為被告有罪之積極證明，或其闡明之證明方法，
    無從說服法官以形成被告有罪之心證，基於無罪推定之原則
    ，自應為被告無罪判決之諭知，有最高法院92年度台上字第
    128號判決意旨可參。本件訊據被告戊○○堅決否認有何前
    揭公訴人所指之犯行，查證人即告訴人丁○○○於原審審理
    時證稱當天早上11點多，其人在3樓，聽到有人在樓下敲打
    的聲音，就到1樓去看，看到師傅正在釘門框，其向師傅說
    其有物品放在倉庫裡面，如果釘起來，要拿不方便，被告庚○○從2樓下來，就推其一下，其即跌倒，當時只有其與被
    告庚○○、釘門的師傅在場，沒有其他人在，被告庚○○一
    邊動手將其撥開，一邊說房子是他們的，叫師傅繼續釘，其
    先生聽到聲音，才從3樓下來看，將其扶起，其等就上樓（
    原審卷第87至88頁）等語，證人即告訴人丁○○○並未敘說
    當時有被告戊○○在場，再證人即安裝本案倉庫鐵門之郭德
    讓於原審審理時證稱96年11月7日上午，被告庚○○有請其
    到臺北市○○○路66巷17號1樓安裝鐵門，施工期間沒有看
    見被告庚○○跟任何人發生爭執，只有跟她大嫂（當庭指認
    證人丁○○○）交談，因為他們一邊要其施工，一邊不讓其
    施工，丁○○○是在其開始安裝門框時下樓，很大聲喊說不
    要讓其施工，說她有東西放在裡面，如果門鎖起來，她就沒
    有辦法拿。當天沒有注意看丁○○○有無帶拐杖下來，因為
    其一到現場就開始作，跟丁○○○說有什麼事情，去跟庚○○講，當時庚○○就在現場，聽到他們講話內容好像在吵架
    ，但那沒有注意聽他們講什麼，因為當時背對著他們在施工
    ，沒有看到丁○○○跌倒，也沒有聽到丁○○○有在喊說她
    跌倒之類的話。在場除其與到場協助安裝之太太，及庚○○
    、丁○○○以外，沒有其他人在場，其門裝好時，被告庚○○及丁○○○都已經離開現場，沒有注意丁○○○是何時離
    開，還是出門或上樓，原本的木門沒有上鎖，安裝的鐵門必
    須用鑰匙才能開，是4段鎖（原審卷第89至90頁）等，亦未
    敘說當時有被告戊○○在場，告訴人己○○於偵查中亦陳稱
    當天有看到被告庚○○推丁○○○，並稱「他們很兇，我們
    不敢靠近」。然而，證人丁○○○及郭德讓均證稱，當時除
    證人2人外，只有證人郭德讓之配偶及被告庚○○在場，而
    證人郭德讓及其配偶復均忙於安裝鐵門，至多僅有被告庚○○1人與證人丁○○○有爭執，告訴人己○○亦未明白指稱
    被告戊○○在場，且又無其他之積極之事證足以證明被告戊○○與被告庚○○有犯意之聯絡及行為之分擔，尚難認其與
    被告庚○○為共同正犯，此外，復查無其他積極證據足證被
    告戊○○有公訴人所指之強制犯行，不能證明被告戊○○犯
    罪，參照前述說明，依法應為被告戊○○無罪之諭知。
四、原審遽採被告庚○○之辯解，而為其無罪之諭知，尚有未洽
    ，檢察官就此提起上訴，指摘原判決不當，為有理由，應由
    本院將原判決此部分撤銷改判。爰審酌被告庚○○之品行、
    智識程度、犯罪之動機、手段、被害人受害之程度，被告庚○○犯罪後之態度等一切情狀，量處如主文所示之刑，並諭
    知易科罰金之折算標準。原審就被告戊○○經審理結果，認
    無其他積極證據足資證明被告戊○○有公訴人所指之前開犯
    行，而為被告戊○○無罪之諭知，尚無不合，公訴人上訴指
    謫原判決此部分不當為無理由，應予駁回。
據上論斷，應依刑事訴訟法第368條、第369條第1項前段、第364
條、第299條第1項前段、刑法第304條第1項、第55條、第41條第
1項前段，刑法施行法第1條之1判決如主文。
本案經檢察官王壬貴到庭執行職務。
中    華    民    國    98    年    12    月    8     日
                  刑事第二十三庭審判長法  官  許宗和
                                      法  官  林海祥
                                      法  官  潘進柳
以上正本證明與原本無異。
不得上訴。
                                      書記官  吳鎮鑫
中    華    民    國    98    年    12    月    15    日
附錄本案論罪科刑法條全文
中華民國刑法第304條
以強暴、脅迫使人行無義務之事或妨害人行使權利者，處3年以
下有期徒刑、拘役或3百元以下罰金。前項之未遂犯罰之。


司法院資訊處製作；財團法人民間司法改革基金會備份。
